臺灣高等法院臺中分院民事判決
110年度家上字第89號

上  訴  人  許麗娟  
訴訟代理人  陳君漢律師
被 上訴 人  洪貞熊  

上列當事人間請求分配剩餘財產事件，上訴人對於中華民國110
年4月22日臺灣臺中地方法院109年度重家財訴字第13號第一審判
決提起上訴，本院於中華民國110年11月24日言詞辯論終結，判
決如下：
    主  文
原判決關於駁回上訴人後開第二項之訴部分，及該部分假執行之
聲請，暨除確定部分外訴訟費用之裁判均廢棄。
上開廢棄部分，被上訴人應再給付上訴人新臺幣壹佰零壹萬伍仟
陸佰零陸元，及自民國109年2月11日起至清償日止，按週年利率
百分之五計算之利息。
其餘上訴駁回。
第一審（除確定部分外），及第二審訴訟費用，由被上訴人負擔
百分之三十四，餘由上訴人負擔。
    事實及理由
一、上訴人主張： 
　㈠上訴人請求夫妻剩餘財產分配新臺幣（下同）750萬元：
　　兩造於民國66年11月1日結婚，婚後育有三子０００、０００、０００
    （均已成年），婚後兩造未以書面約定夫妻財產制，嗣上訴
    人於109年1月20日提起離婚訴訟，並經原法院109年度婚字
    第264號判准離婚確定在案，自應以109年1月20日為兩造剩
    餘財產分配之計算基準點。上訴人於基準時之婚後財產如附
    表一所示，共計10萬8986元，被上訴人於基準時之婚後財產
    如附表二所示，共計1534萬3077元，據上，上訴人得請求被
    上訴人剩餘財產分配為761萬7046元（計算式：15,343,077-
    108,986=15,234,091；15,234,091/2=7,617,045.5，元以下
    四捨五入），爰依民法第1030之1第1項規定，上訴人僅請求
    被上訴人給付750萬元。
  ㈡上訴人請求離婚損害賠償100萬元：
　  兩造婚後於84年間全家移民美國居住，嗣被上訴人前往大陸
    經商，與上訴人等分隔兩地，而上訴人於84年至101年間，
    礙於簽證因素且需照顧三名未成年子女而無法回臺，被上訴
    人約半年至一年間至美國相聚。詎被上訴人與大陸籍女子即
    訴外人０００發生外遇，並於96年間生有一名未成年子女洪曉
    君。被上訴人於102年間提起離婚訴訟，因被上訴人故意不
    告知上訴人之正確送達地址，致上訴人從未收受相關訴訟文
    件，遭原法院以102年度婚字第81號判決離婚，直至108年2
    月3日被上訴人始告知上情。上訴人提起再審之訴，經原法
    院以108年度婚再字第1號判決廢棄原判決，並駁回被上訴人
    離婚之請求。惟上訴人認為兩造間婚姻實已無維繫之可能，
    於109年1月20日提起離婚訴訟，經原法院以109年度婚字第2
    64號判准兩造離婚確定在案。被上訴人對婚姻以不忠誠及不
    正當之手段私自提起離婚訴訟且隱瞞婚外情等情，對上訴人
    傷害甚大，爰依民法第1056條第2項之規定，請求非財產上
    損害賠償100萬元。
二、被上訴人則以：
  ㈠對兩造於基準日婚後財產之金額無意見（見原審卷第96頁）
    ，上訴人因白卡因素而帳戶金額受有不得逾2000美元之限制
    ，然被上訴人因地域因素無法提供證據。
　㈡臺中市○○區○○段000000地號土地暨其上同段1042號建物（門
    牌號碼：臺中市○區○○街000巷00號，下稱系爭房地）為76年
    購買，由被上訴人出資三分之二，上訴人出資三分之一，現
    乃被上訴人居住地，如賣房將致被上訴人無處可居，故不願
    處分。上訴人所稱之南投縣草屯鎮建物經九二一地震後，為
    待拆危屋，實不堪居住。
　㈢當初移民美國之資金、律師費用均為被上訴人負擔，三名兒
    子初中、高中及大學之學費及部分生活費由被上訴人全部負
    擔，被上訴人並向草屯農會貸款529萬元供上訴人及子女花
    用，且於美國時由被上訴人購買兩部汽車供使用，上訴人僅
    照顧子女並無工作，三子於2003年成年後，已無需照護，上
    訴人亦不願返臺。上訴人因曾於子女０００購房時出資美金5萬
    元而目前與子媳孫同住，並持續使用被上訴人當年購買之汽
    車，乃住、行無虞，又有工作，而被上訴人目前無工作，係
    領取國民年金維生，並有對草屯農會之貸款債務等語。
三、原審判決結果及本件上訴聲明：
　㈠上訴人依民法第1030條之1第1項及第1056條第2項規定，起訴
    聲明求為判決：⑴被上訴人應給付上訴人850萬元，並自收受
    繕本翌日起至清償日止，按週年利率百分之五計算之利息。
    ⑵上訴人願供擔保，請准宣告假執行。
　㈡原審為一部勝訴、一部敗訴之判決，即判命：⑴被上訴人應給
    付上訴人552萬8031元，及自109年2月11日起至清償日止，
    按週年利率百分之五計算之利息。⑵上訴人其餘之訴駁回。⑶
    本判決上訴人以184萬2000元為被上訴人供擔保後，得假執
    行。但被上訴人如以552萬8031元為上訴人預供擔保，得免
    為假執行。⑷訴訟費用由被上訴人負擔三分之二，餘由上訴
    人負擔。⑸上訴人其餘假執行之聲請駁回。
　㈢上訴人就其敗訴部分聲明不服，並上訴聲明求為判決：⑴原判
    決不利於上訴人之部分廢棄。⑵上開廢棄部分，被上訴人應
    再給付上訴人297萬1969元，並自被上訴人收受起訴狀繕本
    翌日起至清償日止給付週年利率百分之五之利息。⑶第一、
    二審訴訟費用由被上訴人負擔。（原審判決被上訴人應給付
    上訴人552萬8031元本息部分，未據被上訴人提起上訴或附
    帶上訴，該部分已確定）
　㈣被上訴人答辯聲明求為判決：⑴駁回上訴。⑵第二審訴訟費用
    由上訴人負擔。（見本院卷第101頁）
四、兩造不爭執事項：（見本院卷第111頁至第112頁）
　㈠兩造於66年11月1日結婚，109年1月20日提起離婚訴訟，經原
    法院109年度婚字第264號判決離婚確定，本件剩餘財產分配
    之財產計算以109年1月20日起訴時為準。
　㈡上訴人之婚後剩餘財產為10萬8986元。
　㈢被上訴人之婚後剩餘財產為1534萬3077元。
　㈣兩造合意就系爭不動產之價額以1500萬元計算。
五、兩造爭執事項：（見本院卷第112頁）
　㈠上訴人主張剩餘財產分配應以財產差額之一半計算，有無理
    由？
　㈡上訴人請求因判決離婚全可歸責於被上訴人，依民法第1056
    條第2項請求非財產上損害100萬元，有無理由？
六、得心證之理由：
  ㈠上訴人主張依民法第1030條之1之規定向被上訴人請求剩餘財
    產分配之二分之一（一審判准507萬8031元本息，於本審請
    求再給付242萬1969元本息）等語；此為被上訴人所否認，
    並以前揭情詞置辯。經查：
　⑴兩造於109年1月20日判決離婚，離婚時上訴人婚後財產為10
    萬8986元、被上訴人之婚後財產為1534萬3077元等事實，為
    兩造所不爭執。是以依民法第1030條之1第1項前段規定，上
    訴人與被上訴人就上開剩餘財產之差額為761萬7046元，應
    堪認定。
  ⑵按依民法第1030條之1第1項規定，平均分配顯失公平者，法
    院得調整或免除其分配額，民法第1030條之1第2項定有明文
    。而增訂此條文之立法理由，乃係因法定財產關係消滅時，
    以夫妻雙方剩餘財產之差額，平均分配，方為公平，亦所以
    貫徹男女平等之原則。例如夫在外工作，或經營企業，妻在
    家操持家務、教養子女，備極辛勞，使夫得無內顧之憂，專
    心發展事業，其因此所增加之財產，不能不歸功於妻子之協
    力，則其剩餘財產，除因繼承或其他無償取得者外，妻自應
    有平均分配之權利，反之夫妻易地而處，亦然。爰增設本條
    第一項之規定。惟夫妻一方有不務正業，或浪費成習等情事
    ，於財產之增加並無貢獻者，自不能使之坐享其成，獲得非
    分之利益。此際如平均分配，顯失公平，應由法院酌減其分
    配額或不予分配。本件被上訴人辯稱系爭房地為76年間購買
    ，其中被上訴人出資三分之二，上訴人出資三分之一，並上
    訴人在美國之花費均由被上訴人所支付，平均分配剩餘財產
    顯失公平等語。查：
  ①上訴人自陳系爭房地於76年間購入，買賣價金由被上訴人支
    出三分之二，其餘不足之三分之一部分則由上訴人支出（見
    本院卷第172頁）。堪認系爭房地購入之主要資金來源為被
    上訴人，然被上訴人因需返台工作養家，幾無時間照料子女
    ，疏於與子女互動之情形下，僅由上訴人隻身一人在美撫育
    、照顧、教養當時尚未成年之子女3人，處理家務，使被上
    訴人得以無後顧之憂，專心致力於工作謀生，致使被上訴人
    得以累積財富，上訴人對家庭之貢獻度，不可謂低，縱然兩
    造之夫妻情分已盡，仍不應低估上訴人對婚姻及兩造家庭多
    年辛勞操持家務及養育三名子女之貢獻。
　②又查，上訴人與子女赴美後相關生活費用，主要均由被上訴
    人所支出，此據被上訴人提出匯款證明附於原審109年度婚
    字第264號卷可憑（見原審109年度婚字第第264號卷第163頁
    至第265頁），且經本院調取上開卷證核閱無誤，上訴人雖
    主張兩造赴美後，被上訴人僅初期給付部分家庭生活費用，
    嗣後均未支付，而係上訴人在美工作獲取生活費用等語，然
    上訴人自陳於101年間始取得綠卡，是以兩造於84年間攜子
    女赴美生活後，當時上訴人並未取得美國公民身分，且兩造
    之子女當時均未成年，以上訴人當時情形，在取得美國公民
    身份前，尚難在美國獲取正式工作以取得必要之生活費用，
    且參以前開匯款證明之匯款時間約自88年至97年間，其中有
    多筆記載為「贍家匯款」等語，且並匯款金額分別為數千至
    1萬多美元，核與被上訴人所稱由其支付上訴人及子女在美
    生活之相關費用等情相符，而上訴人主張在美之所有生活費
    用均為上訴人所支出，即屬有疑。上訴人雖主張被上訴人所
    提之匯款證明僅足認被上訴人子女未成年時有負擔生活費用
    云云，惟兩造於84年間即攜子女赴美生活，迄今已逾25年以
    上，自難要求被上訴人鉅細靡遺提出長達25年以上之生活費
    用之明細及全部憑證，上訴人復未提出其他積極證據證明上
    訴人與子女在美之花費均由上訴人支出之事實，則被上訴人
    所辯由被上訴人返回在大陸地區及臺灣地區持續工作養家等
    語，無違常情，應堪採信。
　③是本院審酌上訴人於被上訴人購買系爭房地時，因被上訴人
    可負擔之買賣價金不足，而由上訴人負擔不足之三分之一部
    分，並兩造就子女教養及家務生活費用之分擔方式，上訴人
    與子女在美相關生活費用多由被上訴人負擔，上訴人在美從
    事家務對於被上訴人財產之增加亦有助益，兩造婚姻關係存
    續期間43年，婚後共同生活約18年，其餘25年間多屬分居狀
    態，及被上訴人於96年間與訴外人０００外遇生女，並兩造目
    前名下財產等因素，認兩造離婚後關於剩餘財產差額，如逕
    以二分之一為分配，尚有未洽，應調整上訴人剩餘財產差額
    之分配額為五分之四為當。據此計算上訴人得請求被上訴人
    給付剩餘財產分配差額為609萬3637元（計算式：7,617,046
    ×4/5＝6,093,637），逾此範圍請求，尚屬無據。
　㈡上訴人主張因被上訴人外遇生子，被上訴人就兩造離婚原因
    有過失，造成上訴人受有精神上痛苦，依民法第1056條第1
    項、第2項請求非財產上損害100萬元等語。被上訴人固不否
    認其於兩造婚姻關係存續中外遇生子，然辯稱上訴人請求損
    害賠償之金額過高等語。經查：
　⑴按夫妻之一方，因判決離婚而受有損害者，得向有過失之他
    方請求賠償；前項情形，雖非財產上之損害，受害人亦得請
    求賠償相當之金額，但以受害人無過失者為限，民法第1056
    條第1項、第2項定有明文。又受害人因離婚所受非財產上之
    損害，包括受害人因離婚所受之精神上痛苦，多少數額始屬
    相當，應按所受痛苦程度，參酌婚姻之存續期間、年齡、地
    位、經濟狀況、加害程度及其他一切情事為定之。
  ⑵兩造於原審另案判決離婚，係因被上訴人於兩造婚姻存續期
    間，與訴外人０００發生性行為，於96年間生有一未成年子女
    ，嗣被上訴人於102年間向原審提起離婚訴訟，請求裁判離
    婚，並未告知原審法院關於上訴人於美國正確地址，致上訴
    人未獲知上開情形，經原審法院以102年度婚字第81號判決
    離婚，上訴人獲悉上情後，於108年2月3日提起再審之訴，
    經原審法院以108年度婚再字第1號判決廢棄原上開判決並經
    確定。其後，被上訴人始提起上開109年度婚字第264號離婚
    事件，並經原審法院判決離婚，觀之上開離婚破綻之肇因全
    情，乃被上訴人違反婚姻忠誠義務，並欲請求判決離婚（未
    據實告知法院原告地址，致法院判決離婚）等舉措，被上訴
    人對兩造婚姻之破綻，具相當可責。反之，無證據證明上訴
    人對於兩造婚姻破綻，有何可責之處，從而，自應認上訴人
    就兩造婚姻造成破綻，並無過失，故上訴人依上開規定，請
    求被上訴人給付非財產上之損害，洵屬有據。
  ⑶再查，上訴人為43年次，專科畢業，目前在美定居，於餐廳
    打工，月收入約2-3萬元，即將退休；被上訴人為大學畢業
    ，以前從事國際貿易，月收入10萬元以上，現無業，無收入
    ，靠領國民年金生活，再婚之配偶現有工作及收入等情，業
    據兩造分別於原審陳述明確（見原審卷第97頁至第98頁），
    是審酌兩造之學經歷、身分地位、財產所得情形，及兩造係
    於66年11月1日結婚，育有三名子女，皆已成年，暨本件離
    婚結果對上訴人造成之精神上痛苦程度等一切情狀，認上訴
    人所得請求之非財產上離婚損害賠償，應以45萬元為適當，
    逾此範圍請求，尚不足採。
  ㈢綜上所述，上訴人依民法第1030條之1第1項及第1056條第2項
    之規定，請求被上訴人給付上訴人654萬3637元（計算式：6
    ,093,637＋450,000＝6,543,637），及自起訴狀繕本送達之翌
    日即109年2月11日起至清償日止，按週年利率百分之五計算
    之法定遲延利息，於法有據，應予准許；逾此部分之請求，
    則於法無據，不應准許。原審就上開應准許部分（除確定部
    分外），就其中101萬5606元（計算式：6,543,637－5,528,0
    31＝1,015,606）為上訴人敗訴之判決，尚有未洽，上訴意旨
    就此部分求予廢棄改判，為有理由，爰由本院予以廢棄改判
    如主文第2項所示。至於上訴人之上訴請求不應准許部分，
    原判決為上訴人敗訴之判決，並駁回其假執行之聲請，經核
    於法並無不合，上訴意旨求予廢棄改判，為無理由，應駁回
    其上訴。
七、本件事證已臻明確，兩造其餘之攻擊或防禦方法及所用之證
    據，經本院斟酌後，認為均不足以影響本判決之結果，爰不
    逐一論列，附此敘明。
八、據上論結，本件上訴為一部有理由、一部無理由，依民事訴
    訟法第450條、第449條第1項、第79條，判決如主文。
中    華    民    國    110    年    12    月    15   日
　　　　　　　　  家事法庭    審判長法　官  楊熾光
　　　　　　　　　　　　　　　　    法　官  郭玄義
　　　　　　　　　　　　　　　　    法　官  戴博誠
正本係照原本作成。
如不服本判決，應於收受送達後20日內向本院提出上訴書狀，其
未表明上訴理由者，應於提出上訴後20日內向本院補提理由書狀
（均須按他造當事人之人數附繕本）。因疫情而遲誤不變期間，
得向法院聲請回復原狀。
上訴時應提出委任律師或具有律師資格之人之委任狀；委任有律
師資格者，另應附具律師資格證書及釋明委任人與受任人有民事
訴訟法第466條之1第1項但書或第2項所定關係之釋明文書影本。
如委任律師提起上訴，應一併繳納上訴裁判費。
　　　　　　　　　　　　　　　　    書記官  江玉萍　
　
中    華    民    國    110    年    12    月    15   日




附表一：上訴人於基準時(109年1月20日)應計入分配之婚後財產
編號 項目 財產名稱 金額 （新臺幣） 備     註 1 存款 美國摩根大通銀行帳號美金：1596.55元。 47,178 （匯率29.55元） 原審卷第75頁、第77頁 2 存款 第一商業銀行帳戶 帳號：00000000000 61,808 原審卷卷第79頁 合計   108,986  


附表二：被上訴人於基準時(109年1月20日)應計入分配之婚後財
 產
編號 項目 財產名稱 金額 （新臺幣） 備     註 1 不動產 臺中市○○區○○段000000地號土地暨其上同段0000號建物（門牌號碼：臺中市○區○○街000巷00號） 15,000,000 本院卷第112頁，被上訴人不爭執  2 存款 花旗銀行 258,839元 原審卷第85頁 3 存款 中國信託銀行 帳號：000000000000 79,911 原審卷第87頁 4 存款 第一商業銀行 帳號：00000000000 1,053元 原審卷第89頁，應為1038元，兩造以左列金額認不爭執。 5 存款 草屯農會 帳號：00000000000000 3,274元 原審卷第91頁 合計   15,343,077